【裁判字號】    97,訴緝,119
【裁判日期】    980527
【裁判案由】    擄人勒贖等
【裁判全文】
臺灣高雄地方法院刑事判決             97年度訴緝字第119號
公  訴  人  臺灣高雄地方法院檢察署檢察官
被      告  己○○
指定辯護人  本院公設辯護人  丙○○
上列被告因擄人勒贖等案件，經檢察官提起公訴（87年度偵字第
10024 號、第12188號、第20119號），本院判決如下：
    主  文
己○○共同犯擄人勒贖罪，處有期徒刑拾年，並免其刑之全部之
執行。
    事  實
一、己○○於民國85年間因詐欺等案經臺灣高雄地方法院檢察署
    提起公訴後即潛逃至大陸地區海南省海口市，得知在臺友人
    乙○○經濟寬裕，竟與大陸地區成年男子袁華、王震、王武
    軍、楊冰，共同基於擄人勒贖之犯意聯絡，事前謀議綁架乙○○並勒贖取款，由己○○邀請在臺灣之乙○○至大陸海南
    省海口市旅遊，乙○○不疑有他偕同丁○○、甲○○於87年
    4 月21日，自臺灣搭機出境至大陸地區海南省海口市，己○○即與袁華於同日至海口機場迎接乙○○，並於同年4 月25
    日下午由袁華會同王震、王武軍、楊冰至海口機場附近某咖
    啡廳先行辨識乙○○，嗣於同日晚間21時許，己○○與乙○○、丁○○、簡振仁等人至海口市新溫泉大酒店歌舞廳飲酒
    唱歌，己○○即聯絡王震、王武軍、楊冰等先行至海口市○○○道海口市體育館附近等候，於翌日即同年月26日凌晨1
    時許（起訴書誤載為27日凌晨零時許），乙○○、丁○○與
    1 名大陸地區酒店舞小姐劉麗步出該歌舞廳欲離去，己○○
    即安排乙○○等3 人搭乘事先安排之計程車後，並佯稱要與
    簡振仁至簡振仁住處拿取施工圖表而未與乙○○同行。乙○○3 人搭乘之計程車則以緩慢速度行駛至海口市○○○道時
    ，即停車由在該路段等候之王震、王武軍、楊冰上車，共同
    強押乙○○、丁○○、劉麗至海口市道客新村38號處公寓內
    看守，並將乙○○手腳綑綁、口部用膠帶貼住，及綑綁丁○○雙手、以膠帶貼住其口部，再以摻有安眠藥之礦泉水使乙○○、丁○○飲用後昏睡，至同日23時許，袁華、楊冰、王
    武軍、王震先將丁○○押至另1 房間隔離後，即對乙○○拳
    打腳踢，恫稱因乙○○在新溫泉酒店砸杯子差點打到其女友
    需花錢消災，要求乙○○交付贖金新台幣（下同）5 百萬元
    ，否則予以殺害，乙○○告知其在臺灣之銀行帳戶僅存款40
    8 萬元，袁華即勒令乙○○交付贖金400 萬元，並於同年月
    27日6 時30分許交給乙○○臺灣匯款帳號及大陸當地傳真號
    碼，脅迫乙○○與在臺家人聯絡將400 萬元贖金匯至袁華所
    指定不知情之黃思源（業經公訴人諭知不另為不起訴處分）
    華南商業銀行中和分行000000000000號帳戶內，並於匯款後
    將傳票收執聯傳真至指定之大陸當地傳真號碼000000000000
    0000號，乙○○為免被殺害，乃於同年月27日8 時30分許，
    撥打行動電話回臺灣，囑其堂弟林春茂及其妻庚○○持其存
    摺及印章至臺東區中小企業銀行鳥松分行，提領400 萬元電
    匯至上開黃思源帳戶，林春茂及庚○○依其指示於同日12時
    許，將該400 萬元匯至上開黃思源帳戶，並依乙○○指示將
    匯款單收據傳真至大陸地區第0000-0000000號周海平傳真機
    號碼，旋王震得知該贖金已匯至上開帳戶，即於同日15時許
    至海口市金山雜貨商場欲向大陸地區人民周海平收取該贖金
    時，被在場埋伏之大陸地區公安人員當場逮捕，大陸地區公
    安人員旋依王震之供述前往道客新村38號解救乙○○、丁○○、劉麗，並於同日在海口市逮捕己○○。另黃思源於接獲
    上開匯款400 萬元後，即於同日將該筆款項分別電匯170 萬
    元至上海銀行大里分行、帳號00000000000000號油順機械工
    廠股份有限公司帳戶，電匯115 萬8300元至遠東商業銀行大
    興分行、帳號000000 0000000號陳慶論帳戶，電匯80萬元至
    台北區中小企業銀行溪州分行、帳號0000000000000 號王明
    仁帳戶，及電匯50萬元至新竹企業銀行竹北分行、帳號0000
    0000000 徐春喜帳戶。
二、案經乙○○訴由高雄縣警察局移送臺灣高雄地方法院檢察署
    檢察官偵查起訴。
    理  由
壹、程序方面：
一、按在大陸地區或在大陸船艦、航空器內犯罪，雖在大陸地區
    曾受處罰，仍得依法處斷，臺灣地區與大陸地區人民關係條
    例第75條前段定有明文。本件被告己○○在大陸地區所為上
    開犯行，固經大陸地區法院判處有期徒刑15年，剝奪政治權
    利5 年，並處罰金1 萬元人民幣，嗣經4 次減刑，減刑有期
    徒刑4 年10個月，實際執行刑期10年2 個月附加剝奪政治權
    利5 年、罰金1 萬元，因執行期滿予以釋放等情，有中華人
    民共和國海南省高級人民法院（1999）刑終字第61號刑事
    裁定書、中華人民共和國海南省海口市中級人民法院（1998
    ）海中法刑初字第109 號刑事判決書、釋放證明書影本各1
    份在卷可稽（見本院97年度訴緝字卷《下稱本院卷》第20、
    106 至108 頁、臺灣高雄地方法院檢察署87年度偵字第1002
    4 號偵查卷《下稱第10024 號偵查卷》第308 至321 頁）。
    惟依照前揭法條之規定，我國法院仍得依法審判，合先敘明
    。
二、證據能力方面：
  (一)按我國人民就同一行為，經外國確定裁判後，我國刑事法院
    依刑法第9條前段規定，適用我國刑法及相關之法律予以審
    判、處斷時，該外國法院之裁判書，因係外國法官依據外國
    法律裁判、製作，既非我國公務員所作成，亦非一般業務人
    員基於業務過程所製作之紀錄或證明文書，是就其作成之情
    況以觀，祇用於證明被告已經外國法院裁判確定之待證事實
    時，得認其證據適格，而有證據能力（最高法院94年度台上
    字第6074號判決意旨參照）。同此法理，本案卷內之中華人
    民共和國海南省高級人民法院（1999）刑終字第61號刑事
    裁定書、中華人民共和國海南省海口市中級人民法院（1998
    ）海中法刑初字第109 號刑事判決書、釋放證明書影本各1
    份，就用於證明被告已經大陸地區法院裁判確定及受處罰之
    待證事實時，得認其有證據能力。
  (二)證人即告訴人乙○○、被害人丁○○、證人庚○○、林春茂
    於警詢之證據能力：
    按被告以外之人於檢察事務官、司法警察官或司法警察調查
    中所為之陳述，與審判中不符時，其先前之陳述具有較可信
    之特別情況，且為證明犯罪事實存否所必要者，得為證據，
    刑事訴訟法第159 條之2 定有明文。證人即告訴人於本院審
    理中，就本案被綁架之經過、打電話與臺灣家屬聯絡匯款之
    細節，證人丁○○於本院審理中對於遭綁架之經過、被告有
    無與簡振仁一起離開等情，證人庚○○於本院對於被告有無
    於87年4 月27日打電話回臺灣詢問其有無匯款、有無報警乙
    節，及證人林春茂於本院對於87年4 月27日當天匯款之經過
    、被告有無打電話與其聯絡等主要待證事實部分之證述內容
    ，均有與先前於警詢時之陳述不符之情形。本院審酌本案發
    生距今已逾10年，而人之記憶力因其年齡而有衰退現象，上
    開證人於警詢中之證述距案發日較近，當時記憶自較深刻，
    可立即反應所知，不致因時隔日久而遺忘案情，亦較無審判
    時來自被告同庭在場之壓力，應認上開證人先前所為陳述之
    外部附隨之環境或條件，具有較可信之情況，且上開證人之
    證述，為證明被告犯罪存否所必要，是證人乙○○、丁○○
    、庚○○、林春茂於警詢時為之陳述，自均有證據能力。
  (三)證人即告訴人乙○○、被害人丁○○於偵查之證據能力：
    依刑事訴訟法第158 條之3 規定，證人依法應具結而未具結
    者，其證言不得作為證據。證人乙○○、丁○○於偵查中之
    陳述，經遍查本件偵查卷宗，並無結文在卷，顯未具結，則
    依上開規定，應認證人乙○○、丁○○於偵查中之陳述無證
    據能力。
  (四)證人黃思源、陳建成、陳慶論、王明仁、徐春喜於警詢時陳
    述之證據能力：
    按被告以外之人（包括證人、鑑定人、告訴人、被害人及共
    同被告等）於審判外之陳述雖不符刑事訴訟法第159 條之1
    至之4 等4 條之規定，而經當事人於審判程序同意作為證據
    ，法院審酌該言詞陳述或書面陳述作成時之情況，認為適當
    者，亦得為證據；當事人、代理人或辯護人於法院調查證據
    時，知有刑事訴訟法第159 條第1 項不得為證據之情形，而
    未於言詞辯論終結前聲明異議者，視為有前項之同意，同法
    第159 條之5 定有明文。本件證人黃思源、陳建成、陳慶論
    、王明仁、徐春喜均屬被告以外之人，渠等於警詢中之證述
    ，雖屬傳聞證據，經查無刑事訴訟法第159 條之1 至第159
    條之4 之傳聞證據例外情形，且於本院審判時，檢察官、被
    告、辯護人均未聲明異議，本院審酌該證據作成時並無不當
    取供之情況，認為適當，得為證據。
貳、實體方面：
一、訊據被告己○○矢口否認有何擄人勒贖犯行，辯稱：告訴人
    乙○○是與丁○○約好到大陸，不是伊邀約告訴人到大陸，
    袁華於案發前即認識告訴人，不是伊叫袁華去認人，伊不認
    識王震、王武軍及楊冰，87年4 月26日凌晨，在告訴人未買
    單前，伊即與簡振仁先離開到遠東大酒店，伊未幫告訴人3
    人安排上車，伊不知道告訴人被綁架，伊是因為告訴人之妻
    打電話到飯店說告訴人突然要匯款400 萬元到海口，伊問她
    帳戶之傳真號碼及要給何人收，伊等再把傳真號碼拿給1 名
    台商協會會長林先生，當時林先生有說該帳戶是臺灣人專門
    在洗錢的，伊等才懷疑告訴人被綁架，而於87年4 月27日上
    午11時許伊與台商協會會長、甲○○、1 名伊不認識之人及
    簡振仁一起去海口市公安局報案，報案後伊等全部回飯店等
    消息，伊未打電話問庚○○有無匯錢，亦未打電話問林春茂
    是否有匯款，是庚○○通知伊，伊才去海口市公安局報案把
    贖款擋掉，不然贖款早被領走云云。
二、經查：
  (一)上開犯罪事實，業據證人即告訴人乙○○於警詢及本院證稱
    ：伊與丁○○、甲○○3 人共同前往大陸地區海南省海口市
    ，是被告邀伊等至當地旅遊。伊於87年4 月25日19時許邀同
    丁○○、甲○○及被告宴請當地臺商友人10人前往海口市富
    隆餐廳吃飯，席間被告即接獲多通行動電話而多次至餐廳房
    間外接聽，同日21時許伊等結帳離去後，轉往新溫泉KTV 酒
    店唱歌，由同在富隆餐廳吃飯之人共同前往，被告到達該處
    後即連絡當地共犯 (原本在酒店前見過當地歹徒但不認識，
    直至被告與當地歹徒2 名被抓後伊才知道）告知伊之穿著認
    人，伊等一直在該店內飲酒唱歌，席間6 人先行離去，只剩
    伊與丁○○、被告及台商友人簡振仁一直持續至26日凌晨1
    時許，由伊結帳後，被告即安排1 輛計程車讓伊與丁○○及
    該酒店1 名舞小姐劉麗搭乘，被告另佯稱要與簡振仁至簡振
    仁家中拿施工圖表而離開，伊等3 人搭乘之計程車司機行駛
    速度緩慢，駛至海口市○○○道時即停車由在該路段等候之
    當地歹徒3 人，1 人持槍先押住伊，另1 人拿膠帶綑綁、控
    制伊；另1 名則至前座控制丁○○後，由同謀之該計程車司
    機開往海口市海口機場附近某公寓內將伊及丁○○押入該公
    寓內洗手間鎖起來 (當時伊被用手銬銬住雙手、雙腳繩索綑
    綁、口部用膠帶貼住；丁○○則被用繩子綑綁、雙手口部用
    膠帶貼住；另該名舞小姐劉麗則被帶往另1 房間伊無法看見
    ），再拿摻有安眠藥之礦泉水給伊及丁○○飲用後伊等2 人
    即昏睡，至同年月26日23時許被告即指示當地綁匪袁華、楊
    冰、王武軍、王震先將丁○○押至另1 房間，即對伊拳打腳
    踢，要求贖金500 萬元，伊說500 萬元籌不出來，但當地歹
    徒對伊在臺灣的經濟結構相當了解，只要伊一說錯就對伊再
    拳打腳踢，歹徒說因伊在新溫泉KTV 酒店砸杯子差點打到其
    女友需花錢消災，伊從人民幣2 萬、5 萬、7 萬一直追加要
    賠對方，對方不肯接受，歹徒之一持槍押住伊後頸部說5 分
    鐘給伊考慮要伊交付500 萬元，經伊與歹徒討價還價後以40
    0 萬元成交，於同年月27日6 時30分許，歹徒交給伊臺灣匯
    款帳號（黃思源華南商業銀行中和分行000000000000號帳戶
    ）及大陸當地傳真號碼0000000000000000號，要伊與在臺家
    人聯絡交付贖款，第1 次由歹徒交給伊行動電話，伊先打給
    太太庚○○叫她在家不要外出等伊堂弟林春茂至家中拿伊存
    摺及印鑑匯款，歹徒即將電話掛斷，於同日8 時30分許歹徒
    再拿行動電話給伊再打伊堂弟行動電話連絡叫他至伊家中拿
    存摺及印鑑匯款400 萬元至歹徒指定之黃思源帳號內，於同
    日10時30分許歹徒告訴伊尚未收到臺灣匯款及傳真，要伊再
    連絡家屬匯款，伊依照歹徒指示再打電話給堂弟，叫他趕快
    匯款，同日11時40分許歹徒告訴伊還是未收到匯款及傳真，
    要伊繼續催促臺灣家屬趕快匯款，否則予以撕票，約每隔5
    分鐘要伊與家屬連絡，直至同日12時5 分許家屬已將贖款匯
    至黃思源帳號後，同日12時20分許歹徒即接獲伊妻匯款傳票
    收執聯傳真，告訴伊等到提領兌現後再放伊及丁○○，直至
    同日16時許大陸歹徒之一王震前往當地地下錢莊欲提領該批
    贖款時即被埋伏之公安人員當場逮捕，並依王震供述前往拘
    禁伊等3 人之地方安全救出伊等，隨即根據王震供述幕後主
    使者係被告己○○，於同日16時30分許在伊下榻之飯店逮捕
    被告，復於同日17時15分許再逮捕另位共犯王武軍到案，另
    2 名大陸共犯直至伊返臺前尚未查獲等語（警卷1 第1 至6
    頁、警卷3 第4 至6 頁、本院訴緝字卷第85至96頁），核與
    證人即被害人丁○○於警詢及本院證稱：此次旅遊是伊委託
    在臺旅行社代辦出國手續，是被告邀乙○○至海南省海口市
    旅遊，乙○○再邀伊及甲○○一同陪同前往。伊與被告原本
    不認識，到旅遊地點經乙○○介紹才認識。87年4 月25日19
    時許乙○○邀約伊及甲○○、被告及大陸台商約10人前往當
    地富隆飯店吃飯，席間被告接獲不明行動電話跑到外面接聽
    ，於21時許結帳離去後全部的人轉往當地新溫泉大酒店飲酒
    唱歌，被告到達該處後進出包廂好幾次，至26日凌晨1 時許
    ，伊與乙○○及酒店小姐劉麗欲離開新溫泉酒店時，被告指
    定伊等坐某1 部計程車，上車後伊在前座，告訴人與小姐坐
    後座，該計程車司機開得很慢，駛至海口市○○○道時即停
    車讓在該路段等候之當地歹徒3 人上車，1 人持槍先押住告
    訴人，另1 人拿膠帶綑綁控制乙○○；另1 名則至前座控制
    伊，由同謀之該計程車司機開往海口市海口機場附近某公寓
    內洗手間將伊及告訴人鎖起來，當時告訴人被用手銬銬住雙
    手、雙腳繩索綑綁、口部用膠帶貼住，伊則被用繩子綑綁雙
    手，口部用膠帶貼住；另該名出場之舞小姐劉麗則被帶往另
    1 房間伊無法看見；綁匪再拿摻有安眠藥之礦泉水給伊及告
    訴人飲用後伊等即昏睡，至26日23時許綁匪將伊押至另1 房
    間與告訴人分開，直到27日15時許大陸歹徒王震前往當地地
    下錢莊欲提領該筆贖款時被埋伏之公安人員當場逮捕，並前
    往拘禁伊等3 人之地方將伊等安全救出，復依據王震供述於
    同日16時30分許在伊等下塌之飯店逮捕被告；本案擄人勒贖
    的對象是告訴人乙○○，因歹徒從頭到尾都未要求伊在臺家
    屬交付贖金等語（警卷1 第11至14頁、警卷3 第9 至10頁、
    本院訴緝字卷第131 至138 頁），及證人即告訴人之妻庚○○、證人即告訴人之堂弟林春茂於警詢及本院證述渠等於87
    年4 月27日上午接獲乙○○電話聯絡前往臺東企銀提領400
    萬元匯款至黃思源上開帳戶，林春茂於接獲甲○○電話告知
    乙○○下落不明，發覺乙○○遭到綁架，而向高雄縣刑警隊
    報案之經過情形（警卷1 第15至17頁、警卷2 第1 至4 頁、
    警卷3 第11至14頁、本院卷第97至96、147 至152 頁）大致
    相符，並有臺東區中小企業銀行匯款申請書、上海商業儲蓄
    銀行油順機械工廠股份有限公司00000000000000號帳戶存摺
    影本、遠東國際商業銀行陳慶論00000000000000號帳戶存摺
    影本、中國建設銀行福建省分行儲蓄卡存取款轉帳查詢通知
    單、王明仁帳戶存摺內頁影本、華南商業銀行黃思源000000
    000000號帳戶存摺影本各1 份、華南商業銀行匯款申請書影
    本4 份、贖金傳真資料影本4 紙在卷為憑（警卷1 第23至27
    、33至35、37、45頁、警卷3 第26至27、28至31、33頁、臺
    灣高雄地方法院檢察署87年度偵字第20119 號偵查卷第4至7
    頁、本院卷第109 至111 頁），堪以認定。
  (二)被告雖於本院辯稱其不認識王震、王武軍、楊冰，對於告訴
    人被綁架之事並不知情云云，惟查：
  1.如前所述，本案告訴人與被害人丁○○於87年4 月26日凌晨
    1 時許，在大陸地區海南省海口市新溫泉大酒店所搭乘之計
    程車，係由被告安排搭乘後，被告始與簡振仁離開，該計程
    車行駛途中告訴人與丁○○即遭3 名大陸人上車綁架，告訴
    人並遭綁匪要求贖款400 萬元等情，業據證人即告訴人乙○○、證人即被害人丁○○於警詢及本院證述在卷，而告訴人
    在大陸未與人結怨，亦未欠人錢，業據告訴人證述在卷（本
    院卷第89頁），則大陸地區人民袁華、王震、王武軍、楊冰
    會鎖定告訴人為擄人勒贖之對象，應有臺灣地區人民為共犯
    。又被告於本院供稱：伊到大陸後在海南負責管理歌廳，伊
    與袁華於82年間認識，伊在歌廳職稱是總經理，袁華的職稱
    是保安部長，86年間伊與袁華同住，乙○○去海南島時，袁
    華還在歌廳工作，袁華稱呼伊「財哥」；王震、王武軍、楊
    冰與袁華認識，袁華有問伊告訴人是否有錢，伊說有等語（
    本院卷第199 至201 至202 、17至18頁），可知被告確與大
    陸地區人民袁華熟識，且知悉王震、王武軍、楊冰等人，並
    有告知袁華告訴人之經濟狀況。又證人乙○○於本院證稱：
    87年4 月25日下午伊在咖啡廳，有看到3 人來找被告，那3
    人就是綁架伊之3 人，綁架伊的是王武軍、王震、楊冰，去
    咖啡廳找被告的其中1 個是袁華，另外2 個伊只認得人，不
    知道名字等語（本院卷第89、91至92頁），與被告於本院供
    稱：87年4 月21日告訴人搭機至海口市時，當天伊與袁華去
    接機，告訴人到海口隔天，伊等有到機場附近的咖啡廳喝咖
    啡，袁華有去找伊等語（本院卷第201 頁）相符，堪認被告
    有在案發前，利用與告訴人在海口市某咖啡廳喝咖啡之機會
    ，聯絡大陸地區人民袁華、王震、王武軍、楊冰等到場辨識
    告訴人。而證人即告訴人於本院證述：伊聽到有大陸綁匪叫
    「財哥」，伊認為那是被告，伊有聽到他們商量400 萬元要
    不要拿，伊確定那聲音就是被告己○○等語（本院卷第86頁
    ），足見告訴人指訴被告與大陸地區人民袁華、王震、王武
    軍及楊冰，就本件擄人勒贖案件，有事前謀議之犯意聯絡及
    行為分擔之情事，非全然無據。被告嗣後於本院改稱：是告
    訴人自己在之前跟袁華說他很有錢，伊沒有跟袁華說過乙○○很有錢云云（本院卷第202 頁），說詞反覆，不足採信。
  2.由證人即告訴人前妻庚○○於警詢時證稱：87年4 月27日告
    訴人由海南省海口市打電話回家給伊，電話中要伊不要外出
    ，等他電話，同日上午8 時許，告訴人又打電話給伊要伊將
    放於家中之銀行存摺及印章交給堂弟林春茂前往臺東企銀提
    領400 萬元匯款，至同日上午10時許林春茂前往伊住家拿取
    存摺及印章時才告訴伊乙○○遭綁架；除告訴人從海南省海
    口市與伊聯絡談及匯款贖金等事宜外，被告於當日每通伊與
    乙○○聯絡匯款情形掛話後，被告即來電問伊是否已匯款，
    並問伊有無向警方報案等語（警卷3 第11至12頁），於本院
    證稱：伊沒有打電話給被告說乙○○被綁架，伊未打電話到
    飯店要找乙○○結果電話是被告接的，因為伊不知道飯店電
    話等語（本院卷第99至100 、102 頁），及證人即告訴人堂
    弟林春茂於本院證稱：伊確認當天被告有打電話給伊，問伊
    錢匯了沒等語（本院卷第148 至149 頁），足見被告於本院
    供稱：伊是在87年4 月27日上午8 、9 時許告訴人之妻庚○○打電話到飯店說告訴人突然要匯400 萬元到海口，伊有問
    他帳戶的傳真號碼及要給何人收，伊等到將傳真號碼給1 台
    商協會會長林先生並到海口市公安局報案後，始知乙○○被
    綁架，伊未打電話給庚○○，伊未打電話給林春茂，亦未接
    到他的電話云云（本院訴緝字卷第202 至204 頁），顯非實
    在。是以，由被告在87年4 月27日告訴人家屬未告知告訴人
    遭到綁架前，即知悉告訴人被綁架，且積極探詢告訴人乙○○在臺灣家屬有無匯款及報案等情，足認被告有參與本件擄
    人勒贖行為。
  3.再者，證人甲○○於本院證稱：87年4 月26日本來要回臺灣
    ，但伊發現乙○○與丁○○沒在旅社，伊就去找丁○○之朋
    友Peter ，於是Peter 帶伊及一群朋友去報警協尋，林春茂
    打電話給伊說有人打電話去臺灣要贖款時，伊等已經報警協
    尋，當時伊等報案時是由Peter 接洽，報案是伊跟Peter 討
    論的結果，因為Peter 說丁○○不可能沒有住在旅社跑出去
    ，伊自己也覺得怪怪的，因為伊第1 次去大陸，乙○○不可
    能把伊丟在大陸不管伊；林春茂打電話來說乙○○被綁架時
    ，伊聽完就把電話交給Peter 聽，由Peter 處理等語（本院
    訴緝字卷第138 至147 頁），與證人林春茂於警詢時證稱：
    87年4 月26日19時30分許，甲○○從中國大陸海口市打伊行
    動電話說他26日早上醒來找不到乙○○與馬丁（即丁○○）
    ，晚上再前往酒店詢問乙○○下落，酒店告知他2 人於凌晨
    結帳並帶1 名小姐出場坐計程車後即下落不明，甲○○知道
    他們失蹤後向海口市當地公安報警協尋，且於87年4 月27日
    上午8 時30分許，伊接獲乙○○由大陸打的電話要家人趕快
    匯400 萬元至黃思源華南商銀中和分行帳戶內，要伊等匯款
    取得匯款單後再傳真至中國大陸電話00000-000-0000000 號
    傳真機，連續打電話給伊等催了5 次，1 次比1 次急，伊就
    驚覺他在大陸可能已出事等語（警卷3 第13至14頁），及於
    本院證稱：甲○○打電話回臺灣告訴伊乙○○不見了，伊匯
    錢時有告訴甲○○，之後Peter 接過電話並叫伊先去高雄縣
    刑事組報案，伊還有傳真水單給Peter ，被告沒有叫伊傳真
    水單等語（本院訴緝字卷第148 至至149 頁）相符，而證人
    丁○○於本院亦證稱：伊之陳姓友人Peter 告訴伊報案的人
    是伊1 位在海口做生意的台商協會會長、甲○○及Peter 等
    語（本院訴緝字卷第133 、135 頁），足見本案係由被害人
    丁○○之友人Peter 及甲○○主導向海口市當地公安局報警
    協尋，被告辯稱係其去海口市公安局報案云云，亦與事實不
    符。
  4.又擄人勒贖係指意圖勒贖而擄人而言。行為人苟以勒贖之目
    的而擄人，祇須被擄人喪失行動自由，而置於加害者實力支
    配之下即屬既遂，其後果否實施勒贖，向何人勒贖，有無取
    得贖款，以及何人交付贖款均不影響其已成立之犯罪（最高
    法院89年台上字第478 號判決意旨參照）。被告與袁華、王
    震、王武軍、楊冰等人共同基於意圖勒贖之犯意聯絡，由被
    告安排告訴人等3 人搭乘其指定之計程車後，由王震、王武
    軍及楊冰上車將告訴人等3 人挾持載往海口市道克新村38號
    處，將告訴人與丁○○綑綁手腳，並封住渠等口部，命渠等
    飲用添加安眠藥物類之飲料，使告訴人與丁○○喪失反抗力
    後，進而毆打告訴人命告訴人交付400 萬元贖款，告訴人因
    而聯絡在臺家屬依指示匯款400 萬元至前揭華南商業銀行中
    和分行黃思源帳戶內等情，已如前述。雖證人乙○○於警詢
    時證稱：贖款4 百萬元未被被告等人領走，伊不認識黃思源
    ，亦不認識該筆贖款之後轉匯國內遠東銀行大興分行陳慶論
    帳戶、上海銀行大里分行油順機械工廠股份有限公司帳戶、
    台北區中小企銀溪州分行王明仁帳戶、新竹企銀竹北新社分
    行徐春喜帳戶等人等語（警卷3 第6 頁），而證人黃思源於
    警詢時證述：87年4 月27日伊之華南商銀帳戶內有400 萬元
    ，伊不知道是誰電匯給伊，伊不認識乙○○，是福建省南安
    市呂金鐘於同日13時許打電話告訴伊帳戶內會有人電匯400
    萬元給伊，要伊依指示再將伊存戶內不明款項以電匯方式匯
    到指定銀行，伊乃依約於同日14時許前往銀行辦理電匯手續
    ，匯入新竹企銀竹北新社分行帳號0000 0000000號收款人徐
    春喜戶內50萬元，電匯上海銀行大里分行170 萬元，再以同
    樣方式電匯遠東銀行大興分行帳號00000000000000收款人陳
    慶論戶內0000000 元，又電匯台北區中小企銀溪州分行收款
    人王明仁帳戶內80萬元，伊得款7000元，同日17時許呂金鐘
    打電話問伊為何有1 筆上海銀行大里分行170 萬元未收到，
    伊才問他該筆錢是什麼錢，呂金鐘回答伊該筆錢是海口市1
    名陳進潮所有，透過呂金鐘自伊銀行戶頭內跨行電匯轉出，
    伊不知這400 萬元是擄人勒贖之贖金等語（警卷2 第17至19
    頁），而證人陳建成（油順機械工廠股份有限公司）、陳慶
    論、王明仁、徐春喜均於警詢時證稱渠等不認識黃思源，不
    知道87年4 月27日匯入渠等上開帳戶之匯款是涉及乙○○在
    中國大陸海南省海口市遭擄人勒贖案之贖款等語（警卷1 第
    19至22、29至32、39至43頁、警卷3 第34至35、41至42、48
    至50、52至53頁），堪認被告與其他共犯尚未實際取得贖款
    ，然揆諸上開說明，仍不影響被告與袁華、王震、王武軍、
    楊冰等人擄人勒贖罪之成立。
  (三)從而，被告所辯均無可採，本案事證明確，被告擄人勒贖犯
    行堪以認定，應予依法論科。
三、新、舊法比較：
  (一)查被告與大陸地區人民袁華、王震、王武軍、楊冰上開共同
    意圖勒贖而擄人之行為時，構成刑法第347 條第1 項之擄人
    勒贖罪，同時亦符合當時有效之懲治盜匪條例第2 條第1 項
    第9 款之意圖勒贖而擄人罪之要件，依特別法優先於普通法
    適用之法則，行為時原應適用當時有效之懲治盜匪條例第2
    條第1 項第9 款之規定。惟懲治盜匪條例業於被告行為後之
    91年1 月30日公布廢止，同年2 月1 日失效，刑法第347 條
    並經同日修正，於91年1 月30日經總統公布於同年2 月1 日
    生效。又懲治盜匪條例雖經廢止，但因廢止該條例之同時，
    已修正刑法相關法條，立法目的旨在以修正後之刑法相關法
    條取代該條例部分相關法條，且因該條例廢止前，與新修正
    之刑法相關法條，均有刑罰規定，就此而言，自屬刑法第2
    條第1 項所稱「行為後法律有變更」，而非刑事訴訟法第30
    2 條第4 款、第381 條、第393 條第4 款所稱刑罰廢止，自
    應就行為時有效之懲治盜匪條例與裁判時之修正後刑法之相
    關規定比較適用，依刑法第2 條第1 項從舊從輕之原則適用
    法律，經比較本案裁判時之法律即91年1 月30日公布修正、
    同年2 月1 日生效之刑法第347 條第1 項之擄人勒贖罪，其
    法定刑為死刑、無期徒刑或7 年以上有期徒刑，與行為時之
    法律即廢止前之懲治盜匪條例第2 條第1 項第9 款之意圖勒
    贖而擄人罪之法定刑為死刑，以裁判時之法律即刑法第347
    條第1 項規定對被告較為有利，自應適用裁判時之法律。
  (二)被告行為後，94年2 月2 日公布修正之刑法部分條文，業於
    95年7 月1 日施行，修正後即現行刑法第2 條第1 項規定：
    「行為後法律有變更者，適用行為時之法律，但行為後之法
    律有利於行為人者，適用最有利於行為人之法律。」，係規
    範行為後法律變更所生新舊法律比較適用之準據法，本身尚
    無比較新舊法之問題，應一律適用裁判時即修正後刑法第2
    條規定以決定適用之刑罰法律。而有關新舊法之比較，應就
    罪刑有關之共犯、連續犯、牽連犯加重等暨其他法定加減原
    因（如身分加減）與加減例等一切情形，綜其全部罪刑之結
    果而為比較（最高法院95年度第8 次刑事庭會議決議參照）
    。經查：修正後刑法第28條關於成立共同正犯之標準，將原
    來共同正犯之共同「實施」犯罪，改為共同「實行」犯罪，
    剔除完全未參與犯罪相關行為之「實行」的「陰謀共同正犯
    」及「預備共同正犯」，本案被告所涉擄人勒贖犯行無論依
    新舊法，均成立共同正犯，即無有利或不利之情形，於刑法
    修正施行後法院為裁判時，無庸為新、舊法之比較，應依一
    般法律適用原則，適用裁判時法。
四、核被告所為，係犯刑法第347 條第1 項之意圖勒贖而擄人罪
    。被告雖未參與實施擄人勒贖行為，然其與大陸地區成年男
    子袁華、王震、王武軍、楊冰間於事前已有合謀，仍應依刑
    法第28條之規定，論以共同正犯。被告與袁華、王震、王武
    軍、楊冰1 擄人勒贖之行為擄綁告訴人及被害人丁○○、劉
    麗2 人，自係侵害3 個人法益，為想像競合犯，應從情節較
    重之告訴人部分處斷。再按刑法第347 條第1 項之擄人勒贖
    罪係以「意圖勒贖而擄人」為構成要件，其犯罪方法行為係
    將被害人置於行為人實力支配之下，予以脅迫，其犯罪之目
    的行為，係向被害人或其關係人勒索財物，因此擄人勒贖罪
    本質上為妨害自由與強盜之結合，在形式上則為妨害自由與
    恐嚇罪之結合，此有最高法院91年度臺上字第6979號判決意
    旨參照，被告與大陸地區成年男子袁華、王震、王武軍、楊
    冰等人以強押之非法方法剝奪告訴人及被害人丁○○、劉麗
    之行動自由，嗣並移往上址公寓內私行拘禁直至87年4 月27
    日16時許，始行被大陸地區公安人員救出，被告此部分妨害
    自由之行為，已包含於被告意圖勒贖而擄人之罪質之中，不
    另成立妨害自由罪，且縱令共犯袁華、王震、王武軍、楊冰
    於擄人勒贖之過程中，向告訴人恫稱要告訴人聯絡臺灣家屬
    匯款400 萬元至指定帳戶，否則將其殺害等語，自亦不另構
    成恐嚇取財罪名。擄人勒贖行為一經實現，犯罪即屬既遂，
    在被害人之自由回復以前，其犯罪行為均在繼續進行中，在
    犯罪行為終了前，若基於擄人勒贖之單一犯意，先後向被害
    人或其關係人不法取得財物之多數行為，理論上自均應吸收
    於擄人勒贖之犯罪中而論以擄人勒贖一罪（有最高法院92年
    度第3 次刑事庭會議參照），故共犯袁華、王震、王武軍及
    楊冰多次毆打告訴人，並多次脅迫告訴人撥打行動電話聯絡
    臺灣家屬匯款至上開指定帳戶之行為，均應吸收於單一之擄
    人勒贖行為，而論以一罪。爰審酌被告因貪圖私利，利用與
    告訴人為朋友關係，熟知告訴人之經濟狀況，而邀約告訴人
    至大陸地區，再與大陸地區人民共謀擄綁告訴人以勒取贖款
    之為犯罪動機、手段，不但使告訴人處於身心恐懼之狀態，
    對於告訴人日後身心造成之傷害亦甚鉅大，且勒取之贖款高
    達400 萬元，雖未及取贖即為大陸地區公安人員查獲，然其
    對社會治安所生負面影響重大，且被告雖未直接在現場參與
    綁架，然於本案仍居於綜理一切犯罪計畫之謀議與進行之重
    要角色，犯罪情節重大，且犯後否認犯行，未見悔意等一切
    情狀，量處如主文項所示之刑。
五、末按在大陸地區或在大陸船艦、航空器內犯罪，雖在大陸地
    區曾受處罰，仍得依法處斷。但得免其刑之全部或一部之執
    行，臺灣地區與大陸地區人民關係條例第75條定有明文。查
    被告前揭犯行，業經大陸地區法院判處有期徒刑15年，剝奪
    政治權利5 年，並處罰金1 萬元人民幣，嗣經4 次減刑，減
    刑有期徒刑4 年10個月，實際執行刑期10年2 個月附加剝奪
    政治權利5 年、罰金1 萬元，因執行期滿予以釋放等情，有
    中華人民共和國海南省高級人民法院（1999）刑終字第61
    號刑事裁定書、中華人民共和國海南省海口市中級人民法院
    （1998）海中法刑初字第109 號刑事判決書、釋放證明書影
    本各1 份在卷可稽，對被告已具有懲戒之效用，揆諸前揭說
    明，爰依臺灣地區與大陸地區人民關係條例第75條後段規定
    ，免其刑之全部之執行。
據上論斷，應依刑事訴訟法第299 條第1 項前段，臺灣地區與大
陸地區人民關係條例第75條，刑法第2 條第1 項後段、第347 條
第1 項、第28條、第55條，判決如主文。
本案經檢察官戊○○到庭執行職務。
中    華    民    國    98    年    5     月    27    日
                  刑事第六庭  審判長法  官  李璧君
                                    法  官  曾仁勇
                                    法  官  曾鈴
以上正本證明與原本無異。
如不服本判決應於收受送達後10日內向本院提出上訴書狀，並應
敘述具體理由；如未敘述上訴理由者，應於上訴期間屆滿後20日
內向本院補提理由書（均須按他造當事人之人數附繕本）「切勿
逕送上級法院」。
中    華    民    國    98    年    6     月    1     日
                                    書記官  李月君
附錄本判決論罪科刑法條：
中華民國刑法第347 條（擄人勒贖罪）
意圖勒贖而擄人者，處死刑、無期徒刑或7 年以上有期徒刑。
因而致人於死者，處死刑、無期徒刑或12年以上有期徒刑；致重
傷者，處死刑、無期徒刑或10年以上有期徒刑。
第 1 項之未遂犯罰之。
預備犯第 1 項之罪者，處 2 年以下有期徒刑。
犯第1 項之罪，未經取贖而釋放被害人者，減輕其刑；取贖後而
釋放被害人者，得減輕其刑。


司法院資訊處製作；財團法人民間司法改革基金會備份。
